【裁判字號】    99,上易,168
【裁判日期】    990323
【裁判案由】    妨害自由
【裁判全文】
臺灣高等法院刑事判決                 99年度上易字第168號
上  訴  人
即  被  告  丁○○
上  訴  人
即  被  告  甲○○
共      同
選任辯護人  游朝義律師
上列上訴人因妨害自由案件，不服臺灣臺北地方法院98年度易字
第2711號，中華民國98年12月2日第一審判決（起訴案號：臺灣
臺北地方法院檢察署98年度偵字第762號），提起上訴，本院判
決如下：
    主  文
原判決撤銷。
丁○○、甲○○共同以脅迫使人行無義務之事，各處有期徒刑伍
月，如易科罰金，均以新臺幣壹仟元折算壹日。
    事  實
一、丁○○、甲○○係址設臺北市○○區○○路一七○號四樓之
    一，中天徵信有限公司（下稱中天公司）人員，丙○○前於
    民國（下同）九十三年六月十四日以其名義，向銀行借款新
    臺幣（下同）一百三十九萬元予乙○○，並約定由乙○○每
    月按時支付丙○○名下之上開銀行貸款以為清償，詎乙○○
    因周轉不靈，於九十七年五月起即未按時清償，遂於九十七
    年五月底應丙○○之要求，簽發本票十七張（其中十六張票
    面金額各三萬七千元，另一張金額為九萬一千二百四十元）
    ，以擔保尚未清償之債務六十八萬三千二百四十元；嗣本票
    陸續到期，乙○○未按期清償，亦無法聯繫。丙○○為向乙○○索還借款，遂於九十七年七月二十八日由丁○○代表中
    天公司與之簽立應收帳款業務委託授權契約書，委請中天公
    司人員代其向乙○○索討借款，費用則為收回款項之三成。
    嗣於九十七年九月二十二日凌晨一時許，丁○○、甲○○、
    丙○○及真實姓名年籍不詳之成年中天公司人員，一同抵達
    乙○○位於臺北市○○區○○路三段二四巷三號四樓住處樓
    下，由丙○○指認乙○○並攔阻之，告知業已委請中天公司
    人員代為索討債務，丙○○、丁○○、甲○○及真實姓名年
    籍不詳之成年人，為使乙○○清償積欠丙○○之六十八萬元
    債務及支付中天公司索討債務費用及利息，乃共同基於脅迫
    使人行無義務之事犯意聯絡，丁○○先於現場指示丙○○書
    寫，內載「丙○○先生給予乙○○先生一百０二萬元整，代
    為保管，如有遺失或私自挪用，本人乙○○願負一切之法律
    責任及金額賠償，並放棄先天抗辯，恐口說無憑，特立此據
    」之保管條，推由丁○○、甲○○、在現場不詳姓名年籍之
    成年男子，共同向乙○○恫稱：「知道你太太上班地點、你
    兒子在哪裡上學，你要小心家人安全」等語，要求乙○○在
    上開保管條上簽名，並於丁○○命甲○○取得空白本票一本
    上，簽發張數不詳，面額共計一百０二萬元之本票，使乙○○行無義務之事，乙○○因而心生畏懼，為上開無義務之事
    。嗣經乙○○報警處理，始查悉上情。
二、案經乙○○訴由臺北市政府警察局大安分局報告臺北地檢署
    檢察官偵查起訴。
    理  由
壹、程序方面：
一、被告辯護人於本院審理時主張，證人丙○○於九十八年一月
    十九日之訊問筆錄（即偵查卷第五一、五二頁）未經具結及
    交互詰問，應無證據能力（見本院卷第二九頁）云云。惟查
    ，證人丙○○於九十八年一月十九日偵查中以被告身分所為
    之供述，雖未經具結，且未經被告為交互詰問，惟於原審、
    本院審理時業以證人身分作證，接受被告及其辯護人之交互
    詰問，依最高法院所著九十六年度台上字第三五二七號判決
    意旨所示，對被告之對質詰問權及真實發現等在憲法上之基
    本訴訟權均已保障，且證人丙○○於上開偵訊之供述，雖與
    審理時不同，惟並無何顯不可信之情形，是否可採乃證明力
    之問題，是上開證人丙○○於九十八年一月十九日偵查中以
    被告身分所為供述，依刑事訴訟法第一五九條之一第二項規
    定，對被告二人均有證據能力。
二、次按本件認定事實所引用本件卷內所有卷證資料（包含人證
    與文書證據、物證等證據），並無證據證明係公務員違背法
    定程序所取得；而檢察官、被告及其辯護人於審判期日對法
    院提示之卷證，除上開經當事人及辯護人於本院準備程序及
    審判期日主張無證據能力之部分，業經本院審酌如前外，其
    餘部分均未予爭執，且卷內之文書證據，亦無刑事訴訟法第
    一百五十九條之四之顯有不可信之情況與不得作為證據之情
    形。綜上，依刑事訴訟法第一百五十九條至一百五十九條之
    五之規定，本件認定事實所引用之本件卷證所有證據（包含
    人證與文書證據、物證等證據），均有證據能力。
貳、實體方面：
一、訊據被告丁○○、甲○○，固坦承任職中天公司，從事代收
    債款工作，受丙○○委託，於上揭時地至告訴人乙○○住處
    攔阻乙○○，談判二人債務，並取走乙○○所簽發之保管條
    、本票等情，惟均矢口否認有何以恐嚇言語使告訴人簽保管
    條、本票等犯行。被告丁○○辯稱：我陪同丙○○向乙○○
    討債，站在旁邊看到丙○○跟乙○○寫東西，沒有看到內容
    ，保管條、債權讓渡書、借據、本票這些不是我寫的，也不
    是我打字的，我只有帶空白的Ａ４紙拿給丙○○，讓他們寫
    協議書，甲○○去買一本空白本票，由我拿給丙○○，簽完
    的本票全部由我和甲○○拿走，我沒有跟告訴人說恐嚇之言
    語云云。被告甲○○辯稱：丙○○說乙○○欠他錢，要向他
    討錢，因為要乙○○簽本票，丙○○要我去買空白本票，後
    來我跑回公司拿本票，交給丙○○和告訴人，我在旁邊看他
    們簽本票，我沒有對告訴人為恐嚇之言語云云。辯護人則為
    被告辯稱：案發後告訴人向警局備案，私下找丙○○出來妥
    協只需要返還六十八萬元，要丙○○配合渠向地檢署提告並
    出面作證，以脫免一百０二萬元本票債務，渠業與證人丙○○談好，只需要事後返還六十八萬元，以避免被告等人持有
    一百零二萬元本票向他索討，才對被告為恐嚇等罪之告訴。
    證人丙○○已證稱，當天沒有聽到任何人有出言恐嚇乙○○
    ，自難單憑乙○○在偵查或原審所證，被告二人有為恐嚇言
    語，即認被告二人犯罪，且證人丙○○知悉，並同意一百０
    二萬元本票、保管條之簽立，只是作為被告日後向乙○○索
    討債務之憑據，且事後被告與丙○○終止委託債務，也將本
    票返還證人丙○○等語。惟查：
  (一)證人即告訴人乙○○於原審審理時具結證稱：我跟丙○○是
    同事，在同一家銀行貸款，他有先借貸下來，而我貸款沒有
    核准，因為我要做生意，丙○○先借給我，約定所有利息本
    金由我繳納，前一年我有如期繳給銀行，後來丙○○要我一
    樣繳同樣的錢給他，再由他交給銀行，但是後期我因為經營
    不善，沒有每個月還給丙○○，九十七年九月二十二日凌晨
    一點多，丙○○、被告二人還有一位不知名的人，在臺北市
    ○○區○○路三段二四巷三號四樓樓下向我討債，我的摩托
    車停下來時，前方有輛黑色汽車，包括丙○○有四個人下來
    ，丙○○說我終於找到你了，他說他委託被告二人及一名男
    子，債務部分由他們跟我談，之後就由被告二人及該名男子
    出面跟我商討還債的事務，過程中，談到我跟丙○○借款做
    咖啡廳的生意，咖啡廳結束時我已經盤讓給工讀生及房東，
    丙○○、被告二人及假扮警察的男子希望我可以簽訂讓渡書
    ，要求我將咖啡廳轉讓給丙○○，當時我不同意，被告二人
    及陌生男子就說，他們有調查我太太上班地方、我小孩在哪
    上課，他們也知道我太太幾點去接小孩、我太太幾點回家，
    如果我不簽下讓渡書、本票、借據等，要我小心太太及小孩
    的安全，我因而心生畏懼所以簽了本票、借據、保管條、債
    權讓渡書，當時我欠丙○○的債務約六十八萬元，但是被告
    二人還有陌生男子說他們的服務費及人事費用需要加計在裡
    面，要求我簽十幾張本票，總金額是一百０二萬元，我不願
    意簽這些本票，但是因為家裡地址被丙○○、被告二人及陌
    生男子知道，而且也要小心家人安全，所以我就簽上開文件
    ，讓事情告一個段落。我簽的本票、讓渡書、保管條是被告
    二人及陌生男子拿走的，甲○○中間有離開去買本票，回來
    後還是堅持要我簽本票，保管條、債權讓渡書是被告二人及
    陌生男子唸給丙○○寫，因為丙○○有問要怎麼寫，本票金
    額是被告二人及陌生男子告訴我，每張本票要簽的金額，我
    就簽上去等語（見原審卷第三八頁至第四二頁反面），已就
    被告犯行指訴綦詳。
  (二)證人丙○○於原審審理時到庭具結證稱：因為乙○○要開店
    ，而且我們是同事，我就借給乙○○一百三十九萬元幫他籌
    開店的錢，我們有寫借據，銀行的部分由他按期支付，後來
    乙○○沒有按時清償，有時我要跟他催很久才拿到錢，直到
    他結束店，他才跟我說店已經頂讓給別人，並開十幾張本票
    給我，說會按本票的金額給付，直到有本票跳票過期後，我
    找不到他才委託中天公司去找他，應收帳款業務委託授權契
    約書約定，中天公司人事費用是以回收款百分之三十支付，
    視中天公司收回的金額，依合約上所載的三成，直接由中天
    公司拿取人事費用後，剩下的金錢再給我，九十七年九月二
    十二日，我跟被告二人及中天公司一名人員到乙○○臺北市
    ○○區○○路三段二四巷三號四樓住處，因為他騎摩托車要
    回家，我就出面指認乙○○，我先問乙○○為何跑路，我說
    你沒有錢，應該要跟我講，怎麼讓我一人面對債務，後來我
    就問他如何處理，我說我委託中天公司的人來談，就交給被
    告二人及陌生男子去跟乙○○談債務，談判及還款方式都是
    他們在談。我與丁○○在一旁寫資料，紙、筆是由中天公司
    提供，我不會寫那些東西，由丁○○唸給我寫，陌生男子與
    甲○○一同跟乙○○談還款事情，我跟丁○○在車背上寫文
    件，要寫的文件我都不懂，是丁○○拿出空白Ａ４紙要我如
    何寫，他唸給我寫，到當天為止，乙○○欠我六十八萬元，
    中天公司人員與乙○○談判一百０二萬元，由丁○○唸給我
    照寫在保管條上，我對乙○○的債權只有六十八萬元，多三
    十幾萬元是中天公司與乙○○的事情，丁○○怎麼唸我就怎
    麼寫，讓渡書、保管條、本票是被告二人及陌生男子拿給乙○○簽，當時我距離他們大約是一輛小轎車的寬度，在旁邊
    看，我沒有聽到乙○○說他不要簽，但是他有一直搖頭，默
    默的寫讓渡書、保管條、本票，簽完之後是交給中天公司，
    丁○○除了剛開始有跟我下車一起跟乙○○談，後來在我寫
    文件的時候在我旁邊，等到我寫完文件後，丁○○就去跟甲○○、陌生男子站在一起，看著乙○○簽文件，其餘時間丁○○都與甲○○及陌生男子在一起，甲○○去拿本票，拿本
    票回來後要告訴人簽，中天公司的人告訴告訴人，本票分幾
    張，要怎麼寫，告訴人就簽名了，告訴人就默默的寫，一直
    搖頭嘆氣，我是委託丁○○幫我要錢回來，不是要票，票我
    本來就有了，當時我不需要告訴人簽本票，但是中天要告訴
    人簽本票，當天與告訴人簽完本票、債權讓與契約書、保管
    條是中天公司拿走，他們沒有跟我說拿這些東西的用途等語
    （見原審卷第四三頁至第四八頁）。已就乙○○積欠其之債
    權為六十八萬元，乙○○前已簽發本票以為擔保，惟未依期
    履行，渠不需要乙○○再簽發本票，並證明雖未聽到乙○○
    表示拒簽，惟有見其一直搖頭，一百零二萬元之金額係依被
    告指示所寫，不知如何計算等情，顯見命乙○○簽一百０二
    萬元保管條及本票，係被告之意，非丙○○授權。
  (三)被告丁○○於九十七年十二月三日警詢中陳稱：丙○○委託
    中天公司催討乙○○積欠之款項，由我負責執行此項任務，
    …沒有簽立本票一百零二萬元情事，票在哪裡，請拿出證據
    來等語（見偵查卷第八、九頁）；九十八年二月十八日偵訊
    中陳稱：我沒有要乙○○簽一百０二萬元的本票等語（見偵
    查卷第五八頁）；九十八年五月十一日偵訊中復供稱：本票
    是我去時就準備好等語（見偵查卷第六四、六五頁）；原審
    審理中又改稱：我沒有帶本票去現場，當時甲○○去買一本
    空白本票，後來我拿給丙○○，我只負責把東西拿給丙○○
    ，丙○○和告訴人當時有簽本票，簽幾張、金額多少我不記
    得，簽完的本票由丙○○拿走，（後改稱）簽完的本票全部
    是由我和甲○○拿走，金額七十幾萬元的本票等語（見原審
    卷第二四頁反面至第二五頁）。先否認有簽本票情事，復將
    責任推予丙○○，再改稱金額僅七十幾萬，所辯究何情屬實
    ，已難辨認，自難遽為被告有利之認定。再被告甲○○於九
    十八年五月十一日偵查中供稱：空白本票不是我買的，我是
    去買檳榔、飲料等語（見偵查卷第六四頁）；原審審理中始
    供稱：丙○○要告訴人簽本票，要我去買，我就跑回公司拿
    本票，當時公司還有人在，我拿回來的本票交給丙○○和告
    訴人，當時我在旁邊看，他們簽的金額和幾張本票我不清楚
    ，簽完的本票應該都拿回公司等語（見原審卷第二五頁）。
    原否認本票由伊所提供，後則稱本票由伊提供，惟就簽發情
    形及本票去向不清楚，顯係卸責之詞，難以採信。
  (四)證人丙○○雖於原審審理時證稱：被告二人及中天公司不知
    名男子與乙○○談債務如何清償時，可能講話會有不雅，但
    是我確定沒有聽到有人恐嚇乙○○等語（見原審卷第四四頁
    ）。惟查，證人丙○○於偵查中明確供述：我不知道中天公
    司是掛羊頭賣狗肉，不知道他們在做違法的事…我有聽到中
    天公司有人對告訴人說要對他妻兒不利等語（見偵查卷第五
    一頁、第五二頁），則證人丙○○於原審審理時所證對被告
    有利之內容與渠之前於偵查中供述內容不符，已難憑信。證
    人丙○○於原審審理時復證稱：「我跟乙○○講完之後，陌
    生男子與甲○○與乙○○談債務問題，之後我和丁○○就在
    一旁寫東西」、「等我寫完文件後，丁○○就去跟甲○○、
    陌生男子站在一起，看著乙○○簽文件」，「丁○○在我旁
    邊的時候，我沒聽到丁○○講說『你太太上班地點、你兒子
    哪裡上學，幾點出門都知道，你要小心家人安全』，但是我
    不知道甲○○或是陌生男子是否有講過，他們三個人跟乙○○站的位置與我的距離，我聽他們講話的聲音是窸窸窣窣的
    聽不清楚等語」（分見原審卷第四四頁背面、四六頁、四六
    頁背面）。是以證人丙○○上開證述足認，丙○○帶同被告
    等人至乙○○住處樓下，尋得告訴人，並告知告訴人，渠委
    託中天公司人員代為索討債務等節後，即委由被告甲○○與
    中天公司不知名男子與告訴人談判還款，而其本人在旁依據
    被告丁○○所唸內容繕寫保管條，繕寫完成後交由被告丁○○命告訴人簽名等情無訛。按證人丙○○雖經檢察官認渠不
    知被告之恐嚇行為，與被告等無犯意聯絡，而為不起訴處分
    ，惟查，案發之時係丙○○帶同被告及另一不詳姓名人到現
    場攔阻乙○○，並當場告知乙○○，渠已將追討六十八萬元
    債務之事委予被告，由被告與乙○○商談，惟乙○○並未否
    認有積欠渠債務，就積欠金額亦無爭議，原並已簽發本票，
    僅係未予清償。渠為債權人，且已親自到場，豈有不能與乙○○商談之情，債權人親自到場尚無法取回欠款，委由他人
    為之，又能如何？顯見丙○○係為借助被告等使用不法方法
    為討債行為。況丙○○明知乙○○僅欠其六十八萬元，卻當
    場依被告丁○○之指示，書寫交付一百０二萬元予乙○○之
    保管條，交予被告，強要乙○○簽名，乙○○欠款六十八萬
    元，自無簽發一百０二萬元本票，並在收取一百０二萬元保
    管條上簽名之義務。且伊於原審審理時亦證稱，伊有見乙○○一直搖頭，默默簽名等情，若非被告有為脅迫之言語，乙○○豈可能此為此無義務之事。是證人丙○○於原審證述，
    否認有聽到被告恐嚇告訴人之言語，顯係迴護被告，並為自
    己脫罪之詞  自無從以之為被告有利之認定。至丙○○一再
    證稱，我不懂、不知道，僅依被告之指示書寫，惟渠為有正
    常知識、經驗之成年人，明知債權額僅六十八萬元，卻書寫
    一百０二萬元之保管條，強要告訴人簽名，告訴人亦果簽名
    其上，豈無不法情事發生，自非渠稱「不懂」、「不知」即
    可卸責。是丙○○與被告、在場不詳姓名年籍成年人間，就
    恐嚇告訴人，使之行無義務之事，有犯意聯絡、行為分擔，
    不訴處分書就丙○○依被告丁○○指示書寫一百０二萬元之
    保管條予告訴人簽名之事實未予審酌，遽就丙○○為不起訴
    處分，尚有未洽，本院認定事實不受其拘束，附此敘明。
  (五)此外，並有債權讓渡書、保管條、借據及中天公司應收帳款
    業務委託授權契約書影本各一紙在卷可稽，觀諸卷附之保管
    條，其上所載金額亦核與告訴人所證，簽立本票之金額相符
    ，且據上開告訴人、證人丙○○之證述，案發當時告訴人僅
    積欠丙○○六十八萬餘元，而丙○○亦表示原僅索討六十八
    萬餘元，核與卷附丙○○與中天公司簽立之應收帳款業務委
    託授權契約書，催收金額係六十八萬三千二百四十元相符，
    丙○○已提供本票十七張、借據一紙，委託書上亦載明費用
    係回收款之三成，該項費用自應由委託人負擔。而本件債權
    額僅六十八萬餘元，依法不可能取得高於債權額之金額，被
    告依約為委託事宜，即可自委託人處取得報酬，且乙○○既
    已簽發本票、丙○○復提供借據為憑，被告於案發當日並無
    令告訴人另行開立本票、簽署保管條之必要，若非被告等人
    恫稱要對告訴人家人不利，告訴人豈有可能簽下金額高達一
    百０二萬元之保管條及本票，足認告訴人於案發當日確因被
    告等人之脅迫言語，因而簽發面額共計一百０二萬元之本票
    ，並於一百０二萬元之保管條上簽名，告訴人證述之前開情
    節，應非子虛，被告有以脅迫方式，使告訴人行無義務之事
    甚明。被告丁○○所辯，簽發本票係丙○○與乙○○所為云
    云、被告甲○○辯稱伊僅提供本票，不知詳情云云，均無可
    採。
二、被告二人上訴再以：證人丙○○事先所寫「借據」上已載明
    ：「…若某天找到債務人乙○○先生，將要求支付尋人過程
    及相關金錢損失及精神賠償。」，已明確敘明借款人丙○○
    就本件應支付中天公司之費用暨所墊付之利息及精神損害，
    本即要求債務人乙○○支付，原判決認被告二人明知中天公
    司本件催討債務之費用，二十萬四千九百七十二元（按即債
    權額六十八萬三千二百四十元之三成），應由丙○○負擔，
    並非轉嫁告訴人，已有誤會。再按一般民間借貸均有收取利
    息，而上開六十八萬三千二百四十元僅積欠銀行之本金，尚
    不包括利息費用，丙○○就上開欠款按月收取月息百分之一
    之利息，因告訴人表示須分五十期清償，被告二人始依丙○○之指示，要告人訴人開立面額共一百零二萬元之本票（六
    十八萬元/50期，每期應清償本金一萬三千六百元，利息六
    千八百元，合計每期本利給付二萬零四百元，五十期共計一
    百零二萬元），俾日後供被告依證人丙○○委託，按期向告
    訴人追討，故被告僅係依證人丙○○之指示，要求告訴人另
    開立本票，日後按期催收現金，所為自不該當刑法第三百０
    四條之強制罪，況被告二人係委任人，一切權利均歸債權人
    丙○○，被告二人實無庸就區區報酬，強制告訴人簽本票之
    必要，係丙○○同遭告訴人提起告訴，將責任推予被告。丙○○雖於偵查時以被告身分供稱，有聽到中天公司有人對告
    訴人說要對他妻兒不利等語，惟渠於原審審理時已以證人身
    分具結證稱，沒有聽到有人恐嚇乙○○等語，自不可僅憑乙○○之指訴即認被告二人有恐嚇乙○○云云。惟查：
  (一)證人丙○○於原審審理時證稱：人事費用都是依照合約書上
    的內容，我是說如果能討回來多少錢，就依合約上面的給付
    。我是說你們能收多少錢，就依合約上所載的三成，直接由
    中天徵信有限公司拿人事費用，剩下的錢給我。委託授權契
    約書，上面催收的債權是六十八萬三千二百四十元，而三成
    計算應為二十萬左右，為何中天徵信有限公司要告訴人簽的
    本票，扣除債款六十八萬元，會達到三十四萬元，我不清楚
    。保管條上寫一百零二萬元，扣除原債權後多出之三十四萬
    元，是中天徵信有限公司與告訴人的談判結果，我不曉得這
    個過程。是丁○○跟我講一百零二萬元，我就照寫（見原審
    卷第四十七頁背面至第四十八頁）。是依證人丙○○上開證
    述可知，被告為何令告訴人乙○○簽發一百零二萬元保管條
    及同額本票之原因，為證人丙○○所不知，顯非基於證人丙○○之授權，況丙○○原已表示，乙○○原有簽發本票予渠
    ，渠不須丙○○之本票，是被告要求乙○○簽發本票，應係
    基於自己之意思，與證人丙○○無涉。況遍查偵查、原審時
    被告之辯解，就簽發本票之情形，原均矢口否認有簽本票之
    情形，至未能否認時，被告丁○○先將責任推予丙○○，稱
    係丙○○與乙○○所簽，復稱伊僅有七十多萬之本票，甲○○則稱係丙○○要求告訴人簽發，伊只負責提供本票云云，
    已如前述，是除告訴人指訴被告稱三十四萬元係中天公司人
    事費用及利息等語，被告均未提及一百零二萬元之金額係如
    計算而得，若果係以六十八萬元分五十期，每期加計六十八
    萬元百之分一之利息之方式計算得出一百０二萬元，被告豈
    有在原審審理時未將此與犯罪事實有關之重要事實提出，顯
    見上開計算方式係事後穿鑿附會。況依被告所辯，係六十八
    萬元之本金，每月一期，分五十期，每期加計月息百分之一
    ，則本金每月按期攤還，百分之一之月息豈有固定為六千八
    百元之理，益見其所辯，一百零二萬元係本金加計利息云云
    ，係於本院審理時臨訟杜譔。
  (二)證人丙○○於本院審理時證稱：借據其上記載：若某天找到
    乙○○，將要求支付尋人過程及相關金錢損失及精神賠償，
    意思是我沒有錢償還這些向銀行借來的錢，如果我要償還，
    就要去跟人家借，跟人家借錢也是要有利息，看看他是否願
    意為我償還這些，寫這些表示可以有討論的空間，打這些字
    表示，如果以後走到法院讓法官知道這樣的經過等語（見本
    院審判筆錄第三頁），是依其所證，亦僅能證明，渠僅係向
    乙○○請求如有可能，是否支付伊因償還乙○○債務，向人
    舉債時所支付之利息，但非強迫性質，丙○○亦證稱，乙○○一直搖頭等語，顯見乙○○從未同意，被告卻仍要求乙○○簽發逾原債權額之本票，且於簽發後未將之交予原債權人
    丙○○，顯係令乙○○行無義務之事。況證人丙○○於原審
    審理時已證稱：人事費用都是依照合約書上的內容，我是說
    如果能討回來多少錢，就依合約上面的給付，與合約書所載
    相符，衡情此筆費用係丙○○應負擔，豈有橫加乙○○之理
    。縱若如被告所辯，上開借據所載足認借款人丙○○就本件
    應支付中天公司之費用暨所墊付之利息及精神損害，本即要
    求債務人乙○○支付，惟此與被告二人所辯，一百零二萬元
    ，係六十八萬元之本金，每月一期，分五十期，每期加計月
    息百分之一即六千八百元，五十期本利合計一百零二萬元之
    辯解互相矛盾，益證係事後卸責之詞，諉不足採。
  (三)被告二人對乙○○為恐嚇言語，固僅有乙○○之指訴，惟乙○○此部分指訴自警、偵詢、迄原審審理時均堅指不移，況
    若果被告未對之為脅迫之言語，乙○○明知僅積欠丙○○六
    十八萬餘元，豈有可能簽發高達一百０二萬之本票及保管條
    ，是其指訴與常情並無相違，自足以之為被告不利之認定。
    雖證人丙○○於原審審理時證稱，未聽到被告有恐嚇乙○○
    之言語，於本院審理時證稱，於偵查中供稱被告二人有為恐
    嚇之言語，係乙○○事後告知云云（見本院審判筆錄第六頁
    ），惟渠亦證稱當時距離遠未聽清楚，且丙○○亦為本案共
    犯，所證係迴護被告，兼為已脫罪之詞，並非可採，已如前
    述，自難以其在場，未聽到被告有為恐嚇言語之證述，即為
    被告有利之認定。
三、綜上所述，被告所辯各節均無足採，其二人犯行事證明確，
    洵堪認定。
四、按刑法第三百零五條之恐嚇罪，係指單純以將來加害生命、
    身體、自由、名譽、財產之事，恐嚇他人致生危害於安全者
    而言，如對於他人之生命、身體等，以現實之強暴脅迫手段
    加以危害要挾，使人行無義務之事或妨害人行使權利，應構
    成刑法第三百零四條之強制罪，而非同法第三百零五條之恐
    嚇安全罪。最高法院著有七十二年度台上字第五六一八號判
    決意旨可參。查被告二人對告訴人為恐嚇之言語，要求告訴
    人為簽高於債務數額之保管條、本票之無義務之事，核其所
    為均係犯刑法第三百零四條之強制罪。被告二人與丙○○及
    真實姓名年籍不詳之成年人間，就上開強制犯行間，有犯意
    聯絡及行為分擔，為共同正犯。又起訴事實已載明：「被告
    二人要乙○○在丁○○事先預備之本票上簽名，…，始鄧某
    心生畏懼，在本票上簽名始得離去。」，是依起訴書所載事
    實，檢察官所起訴之犯罪事實應係，被告以脅迫使人行無義
    務之事，公訴意旨認被告所為係犯刑法第三百零五條之恐嚇
    罪，起訴法條有誤，惟其基本事實相同，起訴法條應予變更
    。又起訴書就被告使告訴人於金額一百０二萬元之保管條上
    簽名之行無義務之事之犯行未予起訴，惟此與經本院認定被
    告有罪之事實為接續行為之裁判上一罪，為起訴效力所及，
    應併予審理。
五、原審據以論罪科刑固非無見，惟：(一)本案共犯除在場之另一
    不詳姓名年籍之成年人外，債權人丙○○亦屬之，原審囿於
    檢察官之不起訴處分書，就丙○○在場，明知債額僅六十八
    萬元，仍依丁○○指示書寫一百０二萬元保管條，由被告要
    求告訴人簽名之事實未予審酌，未將之論以共同正犯，尚有
    未洽。(二)告訴人積欠證人丙○○之債務僅一百０二萬元  被
    告除令渠簽發一百０二萬元，逾債權額之本票外，另使渠簽
    發同額保管條，告訴人亦無簽保管條之義務，原審就此部分
    漏未審酌，亦有未當。(三)被告二人對告訴人為恐嚇之言語，
    致告訴人因此為無義務之事，所為應係犯刑法第三百零四條
    之強制罪，原審認被告所為，係犯刑法第三百零五條之恐嚇
    危害安全、第三百零四條之強制罪，二罪應併合處罰，顯就
    被告所為之恐嚇行為重覆評價，顯有未合。被告上訴否認犯
    罪雖無理由，惟原判決既有上開可議之處，自屬無可維持，
    應由本院撤銷改判。
六、爰審酌被告丁○○、甲○○受委託索討債務，未能以合法之
    手段、理性之態度協調處理，反以恐嚇之言語，強制告訴人
    簽發逾債權額之本票、保管條，使其行無義務之事，至今未
    與告訴人達成和解，犯後態度非佳等一切情狀，分別量處如
    主文所示之刑，並諭知易科罰金之折算標準。
據上論斷，應依刑事訴訟法第三百六十九條第一項前段、第三百
六十四條、第三百條、第二百九十九條第一項前段，刑法第二十
八條、第三百零四條、第四十一條第一項前段，刑法施行法第一
條之一，判決如主文。
本案經檢察官劉斐玲到庭執行職務。
中    華    民    國    99    年    3     月    23    日
            刑事第十六庭審判長法  官  陳晴教
                              法  官  許增男
                              法  官  王敏慧
以上正本證明與原本無異。
不得上訴。
                              書記官  丁淑蘭
中    華    民    國    99    年    3     月    23    日
附錄：本案論罪科刑法條全文
中華民國刑法第304條
（強制罪）
以強暴、脅迫使人行無義務之事或妨害人行使權利者，處 3 年
以下有期徒刑、拘役或 3 百元以下罰金。
前項之未遂犯罰之。

司法院資訊處製作；財團法人民間司法改革基金會備份。
